臺灣高等法院臺南分院刑事判決　　　　九十一年度上訴字第五四一號　Ｇ
　　　上　訴　人　臺灣雲林地方法院檢察署檢察官
　　　被　　　告　甲　○　○
　　　選任辯護人　王　正　明
右上訴人因被告違反毒品危害防制條例案件，不服臺灣雲林地方法院九十年度訴字第
四八九號中華民國九十一年三月十九日第一審判決（起訴案號：臺灣雲林地方法院檢
察署九十年度偵字第四五○六號），提起上訴，本院判決如左：
      主      文
上訴駁回。
      理      由
一、公訴意旨略以：被告甲○○意圖販賣第一級毒品海洛因與第二級毒品安非他命，
    而於民國九十年十一月九日二時許，於高雄縣紅毛港區海邊，向年籍不詳綽號「
    無牙仔」之成年人，購買第一級毒品海洛因與第二級毒品安非他命，嗣於同日四
    時許，於雲林縣北港大橋為路檢之警員，於其所駕駛之饒明徵所有車號八Ｋ－八
    四一○號自小客車上，查獲第一級毒品海洛因十八包共毛重九五．五八五公克與
    第二級毒品安非他命二包共毛重二○．三二五公克，塑膠磅秤一個、塑膠鏟管五
    支、夾鍊袋五十四個、剪刀三支、新台幣二萬六千一百元，因認被告涉犯毒品危
    害防制條例第五條第一項之意圖販賣而持有第一級毒品罪嫌及第五條第二項之意
    圖販賣而持有第二級毒品罪嫌云云。
二、公訴人認被告甲○○涉犯意圖販賣而持有第一級毒品罪及意圖販賣而持有第二級
    毒品罪，無非以本案所扣得之第一級毒品海洛因十八包共毛重九五．五八五公克
    及第二級毒品安非他命二包共毛重二○．三二五公克，如此之量顯非僅供被告自
    己一人施用而已，再者，扣案物品中亦有分裝用之塑膠磅秤一個、塑膠鏟管五支
    、夾鍊袋五十四個，顯然扣案之海洛因與安非他命，有再予分裝小包分售之跡，
    其販賣意圖甚明為其主要論據。
三、被告於本院審理時未到庭，據被告於原審審理時坦承於右揭時、地為警查獲上開
    毒品及扣案物，惟否認有公訴人所指之意圖販賣而持有海洛因及安非他命之犯行
    ，並辯稱：扣案之毒品是其自己要施用的，並非要用來販賣等語。其辯護人於本
    院審理時稱：被告於原審審理時供稱：每隔二、三小時施用海洛因一次，一天施
    用七、八次，每次約○．二公克，安非他命亦每天施用，復參以被告自八十四年
    起即有多次煙毒前科，此有臺灣高等法院被告全國前案紀錄表在卷可憑，衡諸常
    情，施用毒品者係有長癮性與遞增性之特徵，其大量購買毒品以降低成本，所在
    多有，被告既有長癮性，所需量極大，其大量購買以降低成本供自己施用，即非
    全然無據，況本案並非被告於尋找買主而意圖販賣時為警查獲，實無積極證據足
    以證明被告有意圖販賣之行為，自不能僅因被告持有較多重量之第一、二級毒品
    即妄為推測被告意圖販賣。又被告就毒品外之扣案物品，於原審審理時亦供稱：
    塑膠磅秤是用來秤量每次吸食的量；大支鏟管是用來分裝毒品；小支鏟管則是吸
    食毒品時，用來將毒品填入香菸內；夾鍊袋是為了將毒品分裝成小包在出門時吸
    食用；剪刀則是吸食毒品時用來剪香菸。而塑膠磅秤刻度極為簡陋，不精確，此
    與一般販賣者使用之電子磅秤有別。扣案之夾鍊袋編號１－有安非他命陽性反
    應，編號１－、１－、１－及１－有海洛因陽性反應，若屬販賣毒品之
    用，被告當不致於自己還保留殘留毒品之空夾鏈袋。蓋一般毒品販賣其包裝採等
    級、等量包裝，包裝外觀亦需讓購買者確信此乃新品，而非以舊的夾鏈袋供販賣
    之用等語。
四、按犯罪事實應依證據認定之，無證據不得推定其犯罪事實，不能證明被告犯罪者
    ，即應諭知無罪之判決，刑事訴訟法第一百五十四條、第三百零一條第一項分別
    定有明文。又事實之認定，應憑證據，如未能發現相當證據，或證據不足以證明
    ，自不能以推測或擬制之方法，為裁判基礎。而認定不利於被告之事實，須依積
    極證據，苟積極證據不足為不利於被告事實之認定時，即應為有利於被告之認定
    ，更不必有何有利之證據，有最高法院四十年臺上字第八六號及三十年上字第八
    一六號判例可資參照。復刑事訴訟上證明之資料，無論其為直接證據或間接證據
    ，均須達於通常一般之人均不致於有所懷疑，而得確信其為真實之程度，始得據
    為有罪之認定，若其關於被告是否犯罪之證明未能達此程度，而有合理性懷疑之
    存在，致使無從形成有罪之確信，根據「罪證有疑，利於被告」之證據法則，即
    不得遽為不利被告之認定（最高法院七十六年度台上字第四九八六號判例參照）
    。
五、經查：
（一）被告為警所扣案之海洛因十六包（起訴書誤載為十八包），經送法務部調查局
      檢驗結果，固均含第一級毒品海洛因成分，合計淨重八八．二四公克（包裝重
      八．九二公克），有該局九十年十二月十三日（九○）陸（一）字第九○一八
      九九五三號鑑定通知書一份附於偵查卷可稽；而被告為警所扣案之安非他命二
      包、夾鍊袋五十五個（起訴書誤載為五十四個）、塑膠鏟管五支、塑膠磅秤一
      個、剪刀三支，經送內政部警政署刑事警察局鑑驗結果，安非他命二包，固亦
      均含第二級毒品安非他命成分，合計淨重十八．九二公克，驗餘淨重十八．七
      九公克；夾鍊袋其中四個即編號１－檢出第二級毒品安非他命成分，編號１
      －、１－、１－及１－均檢出第一級海洛因成分；塑膠鏟管五支，編
      號２－１至２－４均檢出第一級海洛因成分，均未檢出第二級毒品安非他命成
      分，編號２－５檢出第一級海洛因成分及第二級毒品安非他命成分；塑膠磅秤
      一個未檢出第一級海洛因成分及第二級毒品安非他命成分；剪刀三支，編號４
      －１、４－３均檢出第一級海洛因成分，均未檢出第二級毒品安非他命成分，
      編號４－２未檢出第一級海洛因成分及第二級毒品安非他命成分；有該局九十
      一年二月七日刑鑑字第○九一○○○五四七五號鑑驗通知書一份附原審卷可按
      。惟所謂意圖販賣而持有毒品罪，係指被告購入毒品之初，並非意在販賣，而
      係購入持有後始起意販賣而尚未販出者而言，易言之，即被告以意圖販賣毒品
      以外之原因而持有毒品，於持有中而另行起意販賣毒品，始得以意圖販賣而持
      有毒品罪相繩（參閱最高法院八十一年台上字第二二八四號及八十二年台上字
      第四０一八號裁判），茍被告以營利為目的而將毒品購入，縱未販出，亦應論
      以販賣既遂罪，而非販賣未遂或意圖販賣而持有罪（參照最高法院二十五年非
      字第一二三號判例）。本案雖於被告所駕駛之自用小客車內扣得為數甚多之海
      洛因、安非他命及販毒工具常見之磅秤、夾鍊袋等物，然被告於警訊時供稱：
      扣案之海洛因及安非他命，是九十年十一月九日上午二時許，其向吳牙子購買
      的，當日上午四時許為警查獲等語，則扣案之第一級毒品海洛因及第二級毒品
      安非他命，被告是當日為警查獲前約二小時所購買者，並無積極證據足資證明
      被告於購買毒品之初，如何有營利之意圖，且既未搜得任何被告所欲販賣之對
      象，亦無任何人指證被告有欲販賣毒品之行為，因之，得否僅憑在被告所駕駛
      之自小客車內查獲毒品海洛因、安非他命數量甚多及秤量、分裝等工具，即遽
      以推求被告主觀上有販賣毒品海洛因、安非他命之意圖，誠有疑問。
（二）又被告就毒品外之扣案物品，於原審審理時係供稱：塑膠磅秤是用來秤量每次
      吸食的量；大支鏟管是用來分裝毒品；小支鏟管則是吸食毒品時，用來將毒品
      填入香菸內；夾鍊袋是為了將毒品分裝成小包在出門時吸食用；剪刀則是吸食
      毒品時用來剪香菸等語。而經原審當庭勘驗扣案之物品，塑膠磅秤之刻度是從
      零克到一百克，其中零克至四十克之部分，係以一克為單位，四十克至一百克
      部分，則以十克為單位，業據記明筆錄在卷，並有查獲之相片可佐，此秤量工
      具可謂甚為簡陋、不精確，則以政府查緝毒品嚴格，毒品之價格昂貴，錙銖必
      較之情況下，難認該塑膠磅秤係作為被告販賣毒品之用。另扣案之夾鍊袋有大
      、中、小三種，有警卷扣押物品目錄表及相片可參，其中四個即編號１－檢
      出第二級毒品安非他命成分，編號１－、１－、１－及１－均檢出第
      一級海洛因成分；塑膠鏟管五支，編號２－１至２－４均檢出第一級海洛因成
      分，均未檢出第二級毒品安非他命成分，編號２－５檢出第一級海洛因成分及
      第二級毒品安非他命成分，其餘均屬乾淨之夾鏈袋，有前開內政部警政署刑事
      警察局鑑驗通知書可參，則被告所供夾鏈袋係用來供己分裝吸食毒品之用等語
      ，即堪予採信，蓋殘留毒品海洛因、安非他命之空夾鏈袋正表示係被告用來供
      己分裝施用毒品用所留下之空夾鏈袋，該夾鏈袋若屬販賣毒品之用，被告當不
      致於自己還保留殘留毒品之空夾鏈袋。況夾鏈袋之販賣方式，一般商店係以數
      個夾鏈袋為一包而整包販賣，乃屬交易常情，被告既供稱以夾鏈袋分裝毒品供
      己施用，則持有較多之夾鏈袋並非不可能。又扣案之塑膠鏟管五支僅得證明被
      告有分裝毒品之情形，惟毒品價格昂貴，被告自不可能每次攜帶大量毒品出門
      ，其分裝毒品亦與常情無違，尚難據此即認定扣案鏟管及夾鏈袋係供被告販賣
      毒品之用，又剪刀三支，編號４－１、４－３均檢出第一級海洛因成分，均未
      檢出第二級毒品安非他命成分，編號４－２未檢出第一級海洛因成分及第二級
      毒品安非他命成分，已如前述，與被告所供剪刀是施用毒品時用來剪香菸等情
      相符。本案尚不能以被告被查獲上開塑膠磅秤一支、夾鏈袋五十五個及塑膠鏟
      管五支等物，即推斷被告主觀上確有販賣毒品海洛因及安非他命之意圖。
（三）公訴人雖以本案扣得之毒品數量甚多，顯非僅供被告自己一人施用，而推論被
      告持有該毒品顯有販賣之意圖，然被告於原審審理時已供稱：其約每隔二、三
      小時就施用海洛因一次，一天施用七、八次，每次約吸食○．二公克，安非他
      命亦每天施用等語，復參以被告因施用毒品，經原審法院以九十年度毒聲字第
      一一三二號裁定送勒戒處所觀察、勒戒，有觀察勒戒處分執行指揮書一份附於
      原審卷可佐，且被告有多次煙毒前科，亦有刑案資料查註紀錄表一份附於偵查
      卷及臺灣高等法院被告全國前案紀錄表一份附於本院卷足憑，被告顯已具有施
      用毒品成癮之習性，則被告持有較多量之毒品，供己施用，尚非不能想像。況
      依公訴人之推論，劃分被告個人施用毒品之數量與意圖販賣而持有毒品之數量
      ，兩者之界限究係在何處？又有何標準？實難理解。再者，揆諸上開證據法則
      ，縱被告所辯為虛偽，法院在無其他積極證據下，尚不能認定被告持有扣案之
      毒品海洛因及安非他命有用以販賣之意圖。
（四）綜上所述，本案尚不得僅憑被告為警扣得海洛因十六包、安非他命二包、塑膠
      磅秤一支、塑膠鏟管五支、夾鍊袋五十五個、剪刀三支、新台幣二萬六千一百
      元，即遽認定被告確有意圖販賣而持有毒品之犯行。此外，復查無其他積極證
      據可以證明被告涉犯意圖販賣而持有第一級毒品及意圖販賣而持有第二級毒品
      之犯行，被告所辯，非無可採，原審以不能證明被告犯罪，為無罪判決之諭知
      ，認事用法並無違誤，公訴人上訴仍執陳詞，指摘原判決認事用法有違誤，尚
      非有理由，應予駁回。至於本案被告所持有之上開毒品及殘留毒品之夾鍊袋四
      個，雖屬違禁物，惟係被告施用毒品犯行之證物，宜由檢察官另行依法處理。
六、被告經合法傳喚無正當理由不到庭，爰不待其陳述逕行判決。
據上論結，應依刑事訴訟法第三百六十八條、第三百七十一條，判決如主文。
本案經檢察官劉得鉦到庭執行職務。
中    華    民    國      九十一      年      五      月      三十      日
                                  臺灣高等法院臺南分院刑事第二庭
                                      審判長法官  陳    清    溪
                                            法官  林    永    茂
                                            法官  蘇    重    信
右正本證明與原本無異。
檢察官如不服本判決，應於判決送達後十日內向本院提出上訴書。
                                      法院書記官  趙    玲    瓏
中    華    民    國      九十一      年      五      月      三十一    日
